【裁判字號】    97,訴,52
【裁判日期】    980106
【裁判案由】    損害賠償
【裁判全文】
臺灣臺東地方法院民事判決                97年度訴字第52號
原      告  乙○○
被      告  荷商荷蘭銀行股份有限公司台北分公司
法定代理人  丙○○
代  理  人  甲○○
上列當事人間請求損害賠償事件，本院於民國97年12月24日言詞
辯論終結，判決如下：
    主  文
原告之訴駁回。
訴訟費用新臺幣貳萬零捌佰元由原告負擔。
    事  實
一、原告主張：訴外人丁○○於民國86年1 月22日邀原告擔任連
    帶保證人，向臺東區中小企業銀行股份有限公司（下稱臺東
    企銀）借款新臺幣（下同）600,000 元（下稱系爭債權），
    借款期間約定自86年1月22日起至91年1月22日止。原告並提
    供其所有坐落於台東市○○○段96地號土地及台東市○○○
    段76建號建物（下稱系爭房地）設定抵押權，作為上開債務
    之擔保。原告業於90年12月3 日清償債務，詎被告竟利用偽
    造720,000 元之擔保契約書盜賣原告上開土地建物謄本資料
    予不法集團，並偽造土地登記第二類謄本中720,000 元之最
    高限額抵押權記載。新裕資產管理股份有限公司（下稱新裕
    公司）擔任無中生有、偽造栽贓之債權人。被告與新裕公司
    均為不法集團，共同陰謀勾結，企圖不法所得，致原告受損
    害，自當負法律責任。為此，爰依民法第184條第1項侵權行
    為損害賠償之法律關係請求被告賠償等語，並聲明：被告應
    給付原告2,000,000 元。
二、被告則以：被告於96年9 月22日奉行政院金融監督管理委員
    會（下稱金管會）核准概括承受臺東企銀除保留資產及保留
    負債以外之資產、負債及營業，依據被告與臺東企銀及中央
    存款保險股份有限公司（下稱中央存保公司）、行政院金融
    重建基金共同簽訂之概括讓與及承受合約，原告對臺東企銀
    所負之債務，並未在讓與標的內。乃因金管會接管時，將臺
    東企銀之所有債權分為不良債權及其他資產而分開標售，被
    告並未標買不良債權，是以被告並未承受系爭債權，原告所
    為主張，應無理由等語置辯，並聲明：原告之訴駁回。
三、本件首應探究訴外人丁○○向臺東企銀借貸60萬元並由原告
    擔當連帶保證人之債務，是否由被告概括承受？
  (一)按文書，依其程式及意旨得認作公文書者，推定為真正。民
    事訴訟法第355條第1項定有明文。經查：本院於97年4 月28
    日就上開事項函詢金管會，金管會函覆略以：經中央存保公
    司查復，臺東企銀於96年8 月27日將其對丁○○之債權讓與
    新裕公司，相關契約文件等資料一併於債權讓與時交割予新
    裕公司。中央存保公司亦函覆系爭債權於96年8 月27日讓與
    新裕公司，並隨函檢附債權讓與證明書。新裕公司並陳報系
    爭債權已讓與之，隨函檢附登載於台灣新生報之債權讓與證
    明、債權讓與證明書、債權文件借據、切結書。上揭事實有
    97年6月11日金管會函文、97年6月4 日中央存保公司函文、
    新裕公司民事陳報狀附卷可稽（見本院卷第44至第47頁、第
    63至第68頁）。觀諸金管會與中央存保公司同為政府機關，
    該回復乃屬公文書，自可推定為真正。再者，上揭函文係本
    院依職權發函後由各該機關直接回復，亦證其屬真正。況原
    告主張被告承受系爭債權乙節，復未能舉證以實其說，綜上
    足證系爭債權確係讓與新裕公司。
  (二)至原告主張擔保契約書即卷第68頁之切結書亦屬偽造乙節，
    經查，原告初以該切結書上簽名、印文均由其所親簽、親蓋
    ，而對其形式真正無意見，嗣以「該切結書上的乙○○簽名
    只是看起來很像我簽的，但我看過內容後覺得應該沒有簽，
    印章也不是我蓋的」等語翻異前詞，而未說明該文書非真正
    之理由。觀之該切結書上日期與借據日期為同日，核予一般
    金融實務於借貸同時並設定抵押權之運作無違。其次，該切
    結書設定最高限額抵押權72萬元，其乃抵押權擔保之上限，
    換言之，抵押權所擔保者除原債權外，尚及於遲延利息、違
    約金等，故金融實務會以大於借貸金額之數額作為設定擔保
    ，從而丁○○向臺東企銀借貸60萬元，就該債權設定擔保時
    則以大於該債權之金額作為抵押權之設定符合一般常情，原
    告以該切結書上書立72萬元高於丁○○所借金額60萬元而認
    係屬偽造實屬誤會。此外，原告對其主張偽造等情亦無其他
    舉證，其所言委無足採。
四、按當事人主張有利於己之事實者，就其事實有舉證之責任。
    但法律別有規定，或依其情形顯失公平者，不在此限，民事
    訴訟法第277 條定有明文。復按原告起訴於當事人適格有欠
    缺者，係屬訴無理由，法院應以判決駁回之，不得認為不合
    法，以裁定形式予以裁判。最高法院著有29 年抗字第347號
    判例意旨可資參照。本件臺東企銀對原告系爭債權已讓與新
    裕公司，被告並未概括承受已如上述，從而原告系爭債務與
    被告並無關連性。原告僅空言主張，亦未舉證實說，揆諸前
    揭規定，原告主張自無理由，應予駁回。
五、據上論結，本件原告之訴為無理由，依民事訴訟法第78條，
    判決如主文。
中    華    民    國    98    年    1    月     6    日
                  民事庭  審判長法  官   陳銘珠
                                法  官   陳谷鴻
                                法  官   傅曉瑄
以上為正本，係照原本作成。
如對本判決上訴，須於判決送達後廿日內向本院提出上訴狀。
中    華    民    國    98    年    1     月    6     日
                                書記官  陳俊吉


司法院資訊處製作；財團法人民間司法改革基金會備份。
